行  政  法  院  判  決                          八十七年度判字第二一九五號
    再 審原 告  甲○○
    再 審被 告  雲林縣水林鄉公所
右當事人間因廢棄物清理法事件，再審原告對本院中華民國八十七年四月二十四日八
十七年度判字第七五三號判決提起再審之訴。本院判決如左︰
    主  文
再審之訴駁回。
    事  實
緣再審原告所有坐落雲林縣水林鄉○○村○○段五一九、七一五號土地上堆置廢棄輪
胎影響環境衛生，案經雲林縣環境保護局於民國八十六年二月十三日告發，並移由再
審被告以八十六年二月二十二日第六九號違反環境衛生行為案件處分單，科處罰鍰一
千五百元，折合新台幣四千五百元。再審原告不服，循序提起行政訴訟，為本院八十
七年度判字第七五三號判決（下稱原判決）駁回。茲再審原告以原判決有行政訴訟法
第二十八條第一款、第七款及第十款再審事由，提起再審之訴，爰摘兩造訴辯意旨
於次：
再審原告起訴意旨略謂︰一、原判決適用法規顯有錯誤：原判決理由謂：「至原告起
訴主張各節，查廢輪胎為不易清除、處理及長期不易腐化之一般廢棄物，經行政院環
境保護署七十八年六月二十四日環署毒字第一八四○○公告有案。且事業廢棄物，係
指事業生產過程所產生之廢棄物而言，而廢棄輪胎則係輪胎成品經使用後之廢胎。原
告指系爭廢棄輪胎，應屬事業廢棄物，不應依廢棄物清理法第七條第一款規定對其為
處罰云云，尚嫌無據。又廢輪胎回收清除處理辦法既係依一般廢棄物清理法第十條之
一第二項規定所訂定，而該條項則屬廢棄物清理法第二章「一般廢棄物之清理」之範
圍，足見廢棄輪胎與該法第三章「事業廢棄物之清理」無。原告以該辦法係依上開
條項之規定所訂定，故廢輪胎應屬事業廢棄物云云，亦嫌無據。其起訴意旨難謂有理
，應予駁回」。經查行政院環保署七十八年六月二十四日環署毒字第一八四○○號公
告其主旨為：公告廢輪胎為不易清除、處理及長期不易腐化成分之一般廢棄物。文中
註明依據：廢棄物清理法第十條之一第二項，廢輪胎處理既依據證五中所述按廢棄物
清理法第十條之一第二項辦理為法所明定。而廢棄物清理法第十條之一規定：第十條
之一第二項之清除、處理業者為該物品或其包裝、容器之製造、輸入、販賣業者負責
回收清除、處理之。廢輪胎回收清除、處理辦法（證六），第一條即規定：本辦法依
廢棄物清理法第十條之一第二項規定訂定之。故廢輪胎之處理應依廢輪胎回收清除、
處理辦法辦理也是法所明定。廢輪胎回收清除、處理辦法第十四條及第十五條並規定
回收量及處理量，縣（市）主管機關應於審核後報請中央主管機關備查，足見縣（市
）主管機關具有督導廢輪胎回收業者之審核權。另依據八十四年十一月十日（八十四
）環署廢字第五九○八三號公告第十條規定：第二類清除機構從事依據廢棄物清理法
第十條之一公告項目之一般廢棄物資源回收清理業務營運紀錄內容。其物品內容很明
確涵蓋廢輪胎，並需有清除機構名稱及清除許可核備之文號。由此證明，廢輪胎雖為
一般廢棄物，但此種一般廢棄物係因含有長期不易腐化之成分，致有嚴重影響環境之
慮者，需由廢棄物清理法第十條之一指定之機構清除、處理，與第七條之一般廢棄物
有別。再審被告爰引廢棄物清理法第七條之一課罰再審原告，依法應有不合。(二)依廢
棄物清理法第二條規定本法所稱廢棄物，分左列二種：一一般廢棄物．．．或其他非
事業機構所產生足以污染環境衛生之固體或液體廢棄物。二、事業廢棄物：(一)有害事
業廢棄物：由事業機構所產生具有毒性、危險性、其濃度或數量足以影響人體健康或
污染環境之廢棄物。(二)一般事業廢棄物：由事業機構所產生有害事業廢棄物以外之廢
棄物。顯見事業機構所產生之廢棄物就是事業廢棄物，非事業機構所產生者才是一般
廢棄物，為廢棄物清理法第二條所明定。系爭廢輪胎曾經財團法人中華民國廢輪胎處
理基金會責成良泰資源處理股份有限公司派員前往系爭土地即水林鄉○○段五一九及
七一五號土地上實際勘查，估計約有四、五千條廢輪胎，如此龐大數量的廢輪胎，自
非一般市井小民使用過之四、五條廢棄輪胎所能比擬。故廢輪胎處理基金會八十五年
二月二日基一董一一八三號函文認係「公路局（台灣汽車客運公司）標售流出之廢輪
胎」之研判應為可信。而台灣汽車客運公司肯定係「事業機構」。再舉現場堆置廢輪
胎照片為證，輪胎上明顯刻有「台灣客運」，更可證實確為「台灣汽車客運公司所有
」。另以八十六年十一月二十四日（八十六）雲水鄉民字第一二九五八號再審被告出
具公函為證：系爭廢輪胎自八十一年二月三日起，迄八十六年二月二十一日向再審原
告課罰之日前其全部之處分通知單皆為「博信實業有限公司」，「博信實業有限公司
」肯定也係「事業機構」。廢輪胎既為「事業機構」所產生，自非一般廢棄物。而事
業機構所產生之廢棄物，例如使用過之廢觸媒、使用過大量之廢輪胎，既為事業機構
所產生，足以影響環境衛生，自然是廢棄物清理法第二條第二款所涵蓋之「事業廢棄
物」，自與廢棄物清理法第七條第一款一般廢棄物無，再審被告以再審原告違反該
條款規定為由於八十六年二月二十二日據以處罰再審原告，即於法不合。再審被告於
八十七年度訴字○○一七八號再審被告答辯，引據行政院七十八年六月二十四日環署
毒字第一八四○○號公告辯解廢輪胎為一般廢棄物，因該公告係依據廢棄物清理法第
十條之一第二項所頒佈，廢棄物清理法第十條之一則已明確規定廢棄物清理義務人為
業者（即事業機構），則以廢棄物清理法第七條第一款處分再審原告於法自然不合。
另再回歸討論廢棄物清理法，行政院七十八年六月二十四日環署毒字第一八四○○號
公告，雖公告廢輪胎為不易清除、處理及含長期不易腐化成分之一般廢棄物，但其法
源依據廢棄物清理法，而廢棄物清理法為其母法，母法第二條第二款即將事業機構所
產生的廢棄物定義為「事業廢棄物」，並於廢棄物清理法第三章明定事業廢棄物之清
理，由事業機構負責清除。母法第十條之一第二項因屬長期不易腐化成分則由業者（
即事業機構）負責清除，也十分明確。至於為何母法（廢棄物清理法）第二條第二款
之規定，與其後之七十八年六月二十四日環署毒字第一八四○○號行政命令解釋略有
不同，此有待鈞院探究立法本意。但不論依廢棄物清理法第二條第二款或廢棄物清理
法第十條之一第二項，廢輪胎清理義務人為事業機構或販賣業者，應無庸置疑。(三)再
審原告於村民代表大會中請願及各種陳情，雲林縣政府八十七年一月二十三日通知參
加雲林縣政府就系爭廢輪胎清除案協商，雙方達成如下結論：「本案廢輪胎屬不易清
除處理之物品，且含有不易腐化及有害物質之成分，轉請雲林縣環保局研議引用廢棄
物清理法第十條及第十條之一規定辦理。」顯見依廢棄物清理法第七條第一款課罰再
審原告，自始無據。二、為判決之證物係偽造或變造者：原判決理由謂：「訴經雲林
縣政府訴願決定及台灣省政府再訴願決定，以本件土地係原告之父李安邦參加重劃交
換分合後受分配之土地，其中僅有部分原為他人土地，系爭廢棄物於八十三年間土地
重劃前即已存在，．．．」，被告以「其中僅有部分原為他人土地」之證據誤導判決
，說明如下：系爭存放廢輪胎之土地，在重劃前全部為他人土地，並非「其中僅有部
分原為他人土地」，此有七十九年八月至八十三年七月大溝村長證明，八十三年八月
至今大溝村長證明，以及大溝村民三人以上之證明。重劃工程施工期間，雲林縣政府
重劃人員將原分配予雲林縣政府土地上（即水林鄉○○段五二四號土地）與分配予雲
林農田水利會土地上（即水林鄉○○段五二三號土地）之廢輪胎全部搬往系爭土地上
，不僅未善盡管理人之責，並因再審原告不服向行政院環保署申訴，行政院環保署於
八十五年十二月二十八日責令雲林縣政府依規定辦理，其規定即應依據廢棄物清理法
第十九條規定：「主管機關應立即命其（指事業機構或清除、處理機構）改善，並採
取緊急措施，必要時得命其停工或停業。」雲林縣政府未依法辦理，反而於八十六年
二月二十二日責命再審被告處罰再審原告，處分通知單在行政院環保署給原告公文之
後，顯見再審被告及其上級主管單位以處分為手段，不僅罔顧廢棄物清理法第十九條
規定，尚意圖偽造及變造事實。八十六年四月一日提請再審被告為雲林縣政府與再審
原告進行調解，再審原告請示雲林縣政府後打電話告訴再審被告不予受理，再審被告
於八十六年四月十七日具文請求雲林縣政府移走由其經管土地上移置系爭土地上之廢
輪胎，雖於八十六年四月二十八日函告會勘，惟會勘要求先簽名，會勘後會勘人員以
時間與繁忙有事先行離去，會勘紀錄不詳，也未正式函告。原告只好在八十六年十一
月十三日再向雲林縣政府陳情，要求儘速答覆八十六年四月十七日之陳情，惟截至目
前，雲林縣政府仍未表示由其管理土地上所搬到再審原告土地上系爭廢輪胎要不要自
行移除。故判決理由其中僅有部分原為他人土地係屬偽造、變造者、實際情況為系爭
廢輪胎土地均為他人土地。(二)判決理由中稱：「八十三年十一月上旬由該府（雲林縣
政府）交耕完畢，原告繼承取得所有權卻主張非系爭土地之管理人或使用人，核非有
理」。再審被告以交耕完畢，誤導判決，說明如下：檢附再審原告八十六年十一月二
十八日致雲林縣政府存證信函，請求雲林縣政府依農地重劃條例第二十八條提供八十
三年十一月上旬之交耕記錄，雲林縣政府迄今尚未提供。整個重劃工程立碑記載八十
五年五月竣工，重劃工程實際竣工結算日期為八十六年四月三十日，但事實上系爭廢
輪胎早已在民國八十年、八十一年間即為地方人士要求再審被告清理，由八十一年二
月三日處分系爭廢輪胎通知單即可證明。再審被告所轄大溝村辦公室也在八十五年一
月十二日，即工程重劃中去函有關單位移走系爭廢輪胎，顯見系爭廢輪胎在土地交付
雲林縣政府重劃前即已存在，土地重劃中因系爭廢輪胎糾紛及工程未竣工而未交耕。
尚未完工交耕土地，再審原告依農地重劃條例第三十九條及四十條，不得影響重劃工
程進行。且土地重劃於八十四年八月十九日開工，雲林縣政府又提不出交耕紀錄，何
來八十三年十一月上旬由雲林縣政府交耕完畢。土地在重劃工程範圍既未交耕，課罰
又在重劃工程期間，再審原告依法也不得對重劃工程干，判決理由誤引偽造之證據
據而為判決。三、發現未經審酌之重要證物：(一)原判決理由述：「且原告於八十五
年七月十五日因繼承登記為系爭土地之所有權人，系爭違規事實乃繼續存在，嗣於原
告受處分後始空言主張乃第三人所為，其未提具確定證據，顯係卸責之詞，尚難採據
。遂駁回其訴願及再訴願。揆諸首揭規定，原處分及一再訴願決定均無違誤。」經查
再審原告在未受處分前即已提出村民大會中討論，故而產生八十五年二月二日基一董
一一八三號給再審被告所轄大溝村辦公室之公函，在公函中已具體的說明了系爭廢輪
胎數量、種類、來源，且因係台灣汽車客運公司所有，非屬廢輪胎處理基金會回收範
圍，已可證明系爭廢輪胎在再審被告受處分一年前即已存在。為求更確定非空言，再
提出補充證據：(1)八十六年十一月二十四日（八十六）雲水鄉民字第一二九五八號再
審被告所出公函，函中可看出廢輪胎存在於民國八十一年二月三日之前。(2)該重劃工
程於八十四年八月十九日開工，八十五年五月立碑竣工圖片。(3)該工程實際竣工結算
日期為八十六年四月三十日。(4)七十九年八月到八十三年七月時任雲林縣水林鄉公所
大溝村長證明再審原告繼承前土地所有人李安邦（註：為再審原告先父）土地上確無
堆放廢輪胎。(5)八十三年八月迄今時任雲林縣水林鄉大溝村長陳英貴證明系爭土地上
，在土地重劃分配前確無廢輪胎。(6)八十六年十二月由大溝村民李清任等三人以上證
明：在八十三年十月三十一日前李安邦土地上根本沒有廢輪胎。八十三年十一月起，
重劃單位（指雲林縣政府）將位於農路、水路及其他公有土地上廢輪胎搬到再審原告
土地上來。以上證據足以顯示廢輪胎確與再審原告無關。不應課罰再審原告。且放置
廢輪胎人員為雲林縣政府，有官欺民之嫌。(二)原檢附之「財團法人中華民國廢輪胎基
金會所提說明：系爭廢輪胎為台灣汽車客運公司標售流出之廢輪胎」，再檢附廢輪胎
相片皆有「台灣客運」之標幟，證明該廢輪胎確為台灣汽車客運公司所製造使用之輪
胎，廢輪胎雖係輪胎成品使用後之廢胎，但其數量達四、五千條，要不可能係「非事
業機構」所產生，且顯示確由台灣汽車客運公司所流出。此項證據顯示不應依廢棄物
清理法第七條第一款處分再審原告。(三)判決理由中載明：「系爭廢棄物於八十三年間
土地重劃前即已存在，為訴辯雙方所不爭」，系爭廢棄物於八十一年三月十六日及五
月二十一日又為再審被告連續開單告發。被告發人為「博信實業有限公司」，違反人
既非土地所有人，也非自然人，顯見系爭廢輪胎應依廢棄物清理法第十條之一，由物
品使用後之製造、輸入、販賣業者負責回收清除、處理。(四)依八十六年十一月二十四
日（八十六）雲林鄉民字第一二九五八號再審被告所出公函，同一地點，自民國八十
一年起至八十六年二月二十一日止，皆處分廢輪胎所有人，為何同一標的物怎麼四、
五年來，不去處分土地所有人，而在再審原告異議後又增加處分再審原告。故在八十
六年二月二十一日之前，雲林縣水林鄉○○村○○段五一九、七一五號土地所有權人
皆未受罰，證十一公函即為未經審酌之明證。(五)檢陳再審被告於八十六年十一月二十
四日（八十六）雲林鄉民字第一二九五八號公告（證十一）為證，系爭廢輪胎於民國
八十六年二月二十二日第六十九號一份處分土地所有人外，餘八份所處分對象皆非土
地所有人，顯見系爭廢輪胎係與重劃前土地所有人存有租賃關係。其租賃關係曾於八
十六年四月二十八日（八十六）府地劃字第五二六七七號雲林縣政府與再審被告共同
會勘時獲告知。再審被告之上級機關雲林縣政府辦理重劃工程應深知廢輪胎係有所有
人之物，未依職權行使清除，也未依農地重劃條例第二十九條註銷租賃關係，雲林縣
政府更不應將該有主之物堆放於毫無租賃關係人之土地上。且既為有主之物，再審原
告已無權利處理。就是要處理，也必須再審被告以職權依廢棄物清理法第十條之一辦
理，則再審被告引用廢棄物清理法第七條之一處分再審原告，依法不合。(六)人民之財
產權應予保障，憲法第十五條設有明文。國家機關依法行使公權力徵收人民土地重劃
，未依農地重劃條例第十八條規定，釐清廢輪胎土地原地主與租用人關係，也未依農
地重劃條例第十七條催告廢棄物所有人清除，致使廢輪胎所有人不當得利、免於受罰
，又可無償佔用無租賃關係人土地，此有八十六年十二月八日八六雲水鄉民字第一三
五○○號再審被告公函為證。重劃中之管理機關已由政府取代、管理機關於重劃期間
又不為清除處理，也未依法催告所有人必須清理，反而將位於馬路上及水路上之輪胎
再搬往分配予再審原告之土地上，在再審原告陳情期間，再審被告之上級機關－雲林
縣政府還是將位於水林鄉○○段五百二十三號雲林農田水利會土地上及位於水林鄉○
○段五百二十四號雲林縣政府土地上之廢輪胎也一併搬往分配予再審原告之土地上，
當時，整個重劃工程尚未結束，造成進一步侵害再審原告權益。請依憲法第十五條及
司法院大法官會議釋字第四四○號解釋令精神，判決將原判決廢棄，並撤銷一再訴願
決定及原處分等語。
再審被告答辯意旨略謂︰一、所謂適用法規顯有錯誤係指：確定判決所適用之法規顯
然不合於法律之規定，或與司法院現尚有效及大法官會議之解釋，或尚有效之判例顯
然違反者。再審原告僅就廢輪胎之屬性固執己見，就本件確定判決所違背之法律，並
未具體指明，顯然有違再審之要件。二、再審原告主張為判決基礎之證物係偽造或變
造，但卻未陳明何項證物有何不實之情形，且並無何人因此而受有罪判決之宣告，或
其刑事訴訟非係因證據不足而不能開始或續行，自不足據為再審之理由。三、又所謂
發現未經斟酌之證物，係指前訴訟程序已存在之證物，因當事人不知有此，致未能提
出使用，現始知之而言。原告現所提之證物於前訴訟程序皆已存在，且為再審原告所
知悉及持有，而不自行提出，亦與再審要件不合。請判決駁回再審之訴等語。
    理  由
按行政訴訟當事人對本院之判決提起再審之訴，必須具有行政訴訟法第二十八條所列
各款情形之一者，始得為之，而該條第一款所謂適用法規顯有錯誤者，係指原判決所
適用之法規與該案應適用之現行法規相違背，或與解釋判例有所牴觸者而言；至該條
第七款所謂為判決基礎之證物係偽造或變造者，係指其偽造或變造構成刑事上之犯罪
者而言，且此種偽造或變造之行為，應以宣告有罪之判決已確定，或其刑事訴訟不能
開始或續行，非因證據不足者為限；同條第十款所謂發見未經斟酌之重要證物者，係
指該項證物在前訴訟程序中即已存在而當事人不知其存在，或雖知其存在而因故不能
使用，現始發現或得予使用，並以如經斟酌可受較有利益之裁判者為限。本件再審原
告因廢棄物清理法事件，提起行政訴訟，原判決以：「按『一般廢棄物清理應依左列
規定清除外，其餘在指定清除地區以內者，由執行機關清除之：一、土地或建築物與
公共衛生有關者，由所有人、管理人或使用人清除。．．．』『有左列情形之一者，
處四百元以上一千五百元以下罰鍰。經通知限期改善，仍未遵行者，按日連續處罰：
一、不依第七條第一款至第七款規定清除一般廢棄物者。．．．』為廢棄物清理法第
七條第一款、第二十三條第一款所明定。本件原告（即再審原告）所有坐落雲林縣水
林鄉○○村○○段五一九、七一五號土地上堆置廢棄輪胎影響環境衛生，案經雲林縣
環境保護局告發，被告（即再審被告）據處罰鍰一千五百銀元，折合新台幣四千五百
元。原告以該廢棄物係土地重劃前原土地所有權人李瑞欽堆置及土地重劃施工人員由
他處將其放置於系爭土地上，而重劃後將受污染之土地分配予原告，惟未依規定辦理
究接，故系爭土地之管理人仍為被告，其處罰原告自有未當等語。訴經雲林縣政府訴
願決定及台灣省政府再訴願決定，以本件土地係原告之父李安邦參加重劃交換分合後
受分配之土地，其中僅有部分原為他人之土地，系爭廢棄物於八十三年間土地重劃前
即已存在，為訴辯雙方所不爭。該土地在雲林縣政府分配確定公告期間及辦理土地交
耕時，所有權人均未對此提異議，並於八十三年十一月上旬由該府派員交耕完畢，原
告繼承取得所有權卻主張非系爭土地之管理人或使用人，核非有理。且原告於八十五
年七月十五日因繼承登記為系爭土地之所有權人，系爭違規事實乃繼續存在，嗣於原
告受處分後始空言主張乃第三人所為，其未提具確定證據，顯係卸責之詞，尚難採據
。遂駁回其訴願及再訴願。揆諸首揭規定，原處分及一再訴願決定均無違誤。至原告
起訴主張各節，查廢輪胎為不易清除、處理及長期不易腐化之一般廢棄物，經行政院
環境保護署七十八年六月二十四日環署毒字第一八四○○公告有案。且事業廢棄物，
係指事業生產過程所產生之廢棄物而言，而廢棄輪胎則係輪胎成品經使用後之廢胎。
原告指系爭廢棄輪胎，應屬事業廢棄物，不應依廢棄物清理法第七條第一款規定對其
為處罰云云，尚嫌無據。又廢輪胎回收清除處理辦法既係依廢棄物清理法第十條之一
第二項規定所訂定，而該條項則屬廢棄物清理法第二章『一般廢棄物之清理』之範圍
，足見廢棄輪胎與該法第三章『事業廢棄物之清理』無。原告以該辦法係依上開條
項之規定所訂定，故廢棄輪胎應屬事業廢棄物云云，亦嫌無據。其起訴意旨難謂有理
」，遂予駁回。核其適用法規與該案應適用之現行法規正相符合，與解釋、判例亦不
生牴觸，對再審原告主張系爭廢棄輪胎應屬事業廢棄物，不應依廢棄物清理法第七條
第一款處罰再審原告一節，亦詳論「查廢輪胎為不易清除、處理及長期不易腐化之一
般廢棄物，經行政院環境保護署七十八年六月二十四日環署毒字第一八四○○號公告
有案。且事業廢棄物，係指事業生產過程所產生之廢棄物而言，而廢棄輪胎則係輪胎
成品經使用後之廢胎，原告指系爭廢棄輪胎，應屬事業廢棄物，不應依廢棄物清理法
第七條第一款規定對其為處罰云云，尚嫌無據。又廢輪胎回收清除處理辦法既係依廢
棄物清理法第十條之一第二項規定所訂定，而該條項則屬廢棄物清理法第二章『一般
廢棄物之清理』之範圍，足見廢棄輪胎與該法第三章『事業廢棄物之清理』無」其
理由甚明，再審原告仍執詞訴稱不應依廢棄物清理法第七條第一款規定予以課罰，核
屬其一己之歧異見解，依首開說明，尚難謂原判決適用法規有何錯誤。次查再審原告
提出村長、村民證明、調解、會勘、陳情、處分書、土地重劃開工等如事實欄再審原
告起訴意旨二所述相關文件，主張原判決有行政訴訟法第二十八條第七款再審事由，
惟上開證物無一經宣告偽造或變造行為有罪之判決已確定，或其刑事訴訟不能開始或
續行，非因證據不足，自無行政訴訟法第二十八條第七款之再審情事。末查再審原告
如事實欄其起訴意旨三、所舉八十五年二月二日基一董一一八三號函、八十六年十一
月二十四日（八十六）雲林鄉民字第一二九五八號函、圖片、重劃工程開工、竣工結
算日期資料、村長、村民證明、相片、告發單影本、勘察通知函、八十六年十二月八
日八六雲水鄉民字第一三五○○號函影本等皆於前訴訟程序中業已存在，且為原告所
持有並知悉其存在，復無不能使用之情形，揆諸首揭說明，自非行政訴訟法第二十八
條第十款所定之證物，再審原告執以提起再審之訴，難認有理由。再審原告其餘主張
無一與行政訴訟法第二十八條所列情形相符，其訴難謂有再審理由，應予駁回。
據上論結，本件再審之訴為無理由，爰依行政訴訟法第三十三條、民事訴訟法第五百
零二條第二項，判決如主文。
中    華    民    國     八十七      年     十一     月       五        日
                    行 政 法 院 第 一 庭
                                審 判 長 評  事      高  秀  真
                                         評  事      彭  鳳  至
                                         評  事      黃  合  文
                                         評  事      藍  獻  林
                                         評  事      黃  璽  君
右  正  本  證  明  與  原  本  無  異
                                         法院書記官  彭  秀  玲
中    華    民    國     八十七      年     十一     月       七        日
